ACORDAO-COMPLETO-2345530

ACÓRDÃO 5289/2019 ATA 24/2019 - SEGUNDA CÂMARA

VISTOS, relatados e discutidos estes autos de Tomada de Contas Especial – TCE, instaurada contra o Sr. Dennys Veneri (CPF XXX.065.448-XX) , ex-Prefeito municipal de Mairinque-SP (gestão 2005-2012) , em razão da impugnação total de despesas dos recursos repassados pelo Fundo Nacional de Desenvolvimento da Educação – FNDE, por meio do Programa Nacional de Alimentação Escolar – PNAE, no exercício de 2010, para a Prefeitura de Mairinque-SP;
ACORDAM os Ministros do Tribunal de Contas da União, reunidos em sessão de Segunda Câmara, ante as razões expostas pelo Relator, em:
9.1. considerar revel Dennys Veneri (CPF XXX.065.448-XX) , nos termos do art. 12, § 3º, da Lei 8.443/1992;
9.2. julgar irregulares as contas de Dennys Veneri (CPF XXX.065.448-XX) , alusivas aos recursos do Programa Nacional de Alimentação Escolar (Pnae) , exercício de 2010, repassados pelo Fundo Nacional de Desenvolvimento da Educação (FNDE) ao Município de Mairinque-SP, com fundamento no art. 71, inciso II, da CF/88; nos arts. 1º, inciso I, 8º, § 2º, 15, e 16, inciso III, alíneas “b” e “c”, da Lei 8.443/1992; e nos arts. 1º, inciso I, 201, § 2º, 205, e 209, incisos II e III, do RI-TCU;
9.3. condenar em débito Dennys Veneri (CPF XXX.065.448-XX) para o pagamento das quantias a seguir especificadas, conforme preconizam os arts. 19, caput, e 23, inciso III, da Lei 8.443/1992, c/c os arts. 210, caput, e 214, inciso III, do RI-TCU, com a fixação do prazo de 15 (quinze) dias, a contar da notificação, para comprovar, perante o Tribunal, nos termos do art. 214, inciso III, alínea “a”, do RI-TCU, o recolhimento da dívida em favor do Fundo Nacional de Desenvolvimento da Educação (FNDE) , atualizada monetariamente e acrescida dos juros de mora, calculados a partir das datas de ocorrência do seu fato gerador até o efetivo recolhimento, abatendo-se, na oportunidade, as quantias já recolhidas ou quaisquer novos valores eventualmente ressarcidos, na forma da legislação em vigor;
	Data
	Valor (R$) 

	11/03/2010
	    24.413,84 

	11/03/2010
	             8,00 

	31/03/2010
	    97.239,19 

	23/04/2010
	    66.733,20 

	23/04/2010
	             8,00 

	23/04/2010
	         168,20 

	04/06/2010
	           48,16 

	07/06/2010
	  100.000,00 

	08/06/2010
	         200,00 

	29/06/2010
	    50.000,00 

	23/07/2010
	    90.000,00 

	29/07/2010
	      5.000,00 

	06/08/2010
	    21.000,00 

	20/08/2010
	    60.000,00 

	03/09/2010
	             0,62 

	16/09/2010
	    50.000,00 

	20/09/2010
	    30.000,00 

	26/10/2010
	      3.000,00 

	26/10/2010
	             7,62 

	09/11/2010
	    60.000,00 

	19/11/2010
	    90.000,00 

	07/12/2010
	      8.000,00 

	07/12/2010
	      2.000,00 

	07/12/2010
	      4.000,00 

	22/12/2010
	    82.258,36 

9.4. aplicar multa a Dennys Veneri (CPF XXX.065.448-XX) , com base no art. 57 da Lei 8.443/1992, c/c o art. 267 do RI-TCU, no valor de R$ 120.000,00 (cento e vinte mil reais) , com a fixação do prazo de 15 (quinze) dias, a contar da notificação, para comprovar, perante o Tribunal, nos termos do art. 214, inciso III, alínea “a”, do RI-TCU, o recolhimento da dívida em favor do tesouro nacional, atualizada monetariamente desde a data deste acórdão até o dia do efetivo recolhimento, se for pago após o vencimento, na forma da legislação em vigor;
9.5. autorizar a cobrança judicial das dívidas, caso não atendidas as notificações, nos termos do art. 71, § 3º, da CF/88, do art. 28, inciso II, da Lei 8.443/1992, e dos arts. 214, inciso III, alínea “b”, e 215, do RI-TCU;
9.6. autorizar o pagamento parcelado das dívidas, caso seja requerido, em até 36 (trinta e seis) parcelas mensais e consecutivas, nos termos do art. 26 da Lei 8.443/1992 e do art. 217 do RI-TCU, fixando-se o prazo de 15 (quinze) dias, a contar do recebimento da notificação, para a comprovação, perante o Tribunal, do recolhimento da primeira parcela, e de 30 (trinta) dias, a contar da parcela anterior, para a comprovação do recolhimento das demais parcelas, devendo incidir sobre cada valor mensal corrigido monetariamente os acréscimos legais, na forma prevista na legislação em vigor (art. 217, § 1º, do RI-TCU) , esclarecendo ao responsável que a falta de pagamento de qualquer parcela importará no vencimento antecipado do saldo devedor (art. 217, § 2º, do RI-TCU) ;
9.7. dar ciência desta deliberação ao responsável e aos demais interessados, bem como ao Procurador-Chefe da Procuradoria da República no Estado de São Paulo, nos termos do § 3º do art. 16 da Lei 8.443/1992, c/c o § 7º do art. 209 do RI-TCU, para adoção das medidas que entender cabíveis.

Tomada de contas especial, instaurada pelo Fundo Nacional de Desenvolvimento da Educação (FNDE) contra o Sr. Dennys Veneri (CPF 035.065.448-45), ex-prefeito municipal de Mairinque/SP (gestões 2005-2012), em razão da não comprovação da boa e regular aplicação dos recursos federais transferidos, em face da impugnação total das despesas na execução local, fundo a fundo, do Programa Nacional de Alimentação Escolar (Pnae) no exercício de 2010.

Segunda Câmara

Entidades e Órgãos do Governo do Estado de São Paulo.

3. Interessados/Responsáveis:
3.1. Responsável: Dennys Veneri (XXX.065.448-XX).

13.1. Ministros presentes: Raimundo Carreiro (na Presidência) e Aroldo Cedraz (Relator).
13.2. Ministros-Substitutos convocados: Marcos Bemquerer Costa e André Luís de Carvalho.

AROLDO CEDRAZ

Adoto como Relatório a instrução de mérito da Unidade Técnica (peça 20) , cujas propostas de encaminhamento contaram com a anuência de seu corpo diretivo (peças 21 e 22) , assim como do Ministério Público junto ao TCU (peça 23) :
“INTRODUÇÃO
1.	Trata o presente processo de tomada de contas especial (TCE) , instaurada pelo Fundo Nacional de Desenvolvimento da Educação (FNDE) contra o Sr. Dennys Veneri (CPF XXX.065.448-XX) , ex-prefeito municipal de Mairinque/SP (gestões 2005-2012) , em razão da não comprovação da boa e regular aplicação dos recursos federais transferidos, em face da impugnação total das despesas na execução local, fundo a fundo, do Programa Nacional de Alimentação Escolar (Pnae) no exercício de 2010.
HISTÓRICO
2.	O referido programa tinha por objeto a aquisição exclusiva de gêneros alimentícios, em caráter complementar, para atendimento dos alunos matriculados em creches, pré-escolas e em escolas do ensino fundamental das redes federal, estadual, do Distrito Federal e municipal, inclusive as indígenas e as localizadas em áreas remanescentes de quilombos, e, excepcionalmente, aquelas qualificadas como entidades filantrópicas ou por elas mantidas, conforme Resolução 38, de 16/7/2009.
3.	A motivação para a instauração do presente processo de TCE foi materializada pela não comprovação da boa e regular aplicação dos recursos transferidos em face da impugnação total das despesas na execução do PNAE na municipalidade paulista, conforme irregularidades consignadas no Relatório de Demandas Externas 00190.019838/2013-18 da CGU (peça 1, p. 12-35) , conforme relatado no Relatório do Tomador de Contas 274/2017 (peça 1, p. 77-85) .   
4.	Desse relatório extrai-se que no período compreendido entre 15/8/2013 a 28/11/2013, a entidade foi objeto de fiscalização por parte da CGU, sendo elaborado o Relatório de Demandas Externas 00190.019838/2013-18, que constatou incompatibilidade entre datas dos orçamentos prévios, obtidos pela prefeitura, e de sua utilização; falta de disponibilização do número de merendeiras estipulado no contrato 28/2005; e falta de comprovação documental das despesas realizadas no valor de R$ 843.860,59.
5.	Remeteu-se o processo à área técnica do FNDE, que, por sua vez, se manifestou pela aprovação com ressalvas da prestação de contas, nos termos do Parecer 652/2016/COECS/ CGPAE/DIRAE (peça 1, p. 36-38) , tendo em vista que a execução local do programa não atendeu à totalidade dos dispositivos técnicos estabelecidos pela Resolução FNDE 38/2009, pois não foi utilizado o mínimo de 30% dos recursos para a compra de gêneros alimentícios da agricultura familiar; assim como não ocorreu avaliação nutricional realizada por nutricionista.   
6.	Posteriormente foi elaborado o Parecer 1553/2016/DAESP/COPRA/CGCAP/DIFIN (peça 1, p. 39-43) , aprovando parcialmente e com ressalvas a prestação de contas do repasse em face da não aplicação dos recursos no mercado financeiro, na ordem de R$ 224,60 e da não comprovação documental das despesas, detectada no Relatório de Demandas Externas, no valor de R$ 843.860,59, com a impugnação total do montante de R$ 844.085,19. 
7.	Vale frisar que para a execução do Programa Nacional de Alimentação Escolar - Pnae, programa de ação continuada, o Fundo Nacional de Desenvolvimento da Educação repassou ao Município de Mairinque/SP, no exercício de 2010 (relação de ordens bancárias na peça 1, p. 3-5) , a importância de R$ 818.580,00, à qual deve ser acrescido o saldo do exercício anterior de R$ 24.820,38.   
8.	A instauração da TCE pelo FNDE deveu-se a esses fatos. Ao longo do processo, na fase interna da TCE, em submissão ao princípio do contraditório e da ampla defesa, o ex-prefeito foi cientificado das pendências em apreço (peça 1, p. 44 e 45) . O Relatório de Auditoria da CGU 641/2017 (peça 1, p. 91-95) anuiu em linhas gerais com o relatório do tomador de contas. Quantificado o débito pelo qual o responsável é alcançado, seguiu a TCE seu trâmite pelo órgão superior do controle interno, recebendo ao fim o devido pronunciamento ministerial (peça 1, p. 100 e 101) .
9.	Na fase externa da TCE, os autos receberam instrução inicial na Secex-CE (peça 3) . Nela, verificou-se que este processo era extremamente sumário, havendo pouquíssimos elementos da prestação de contas em si, que desaguou nesta TCE, como também de outros elementos que instruíram a tomada de contas, notadamente no que se refere aos documentos e informações encaminhados pela prefeitura à apreciação dos setores técnicos na fase interna da tramitação dos autos, o que não se coadunava com as disposições do art. 10 da IN-TCU 71/2012, nomeadamente no parágrafo primeiro daquele artigo. 
10.	 Não obstante a fé-pública dos agentes mobilizados na fase interna, o instrutor da peça 3, ponderando que a soma dos valores gravados em desfavor do ex-prefeito é alta, considerou que seria mais prudente citá-lo somente após análise de uma base documental mais consistente, razão pela qual encaminhou proposta preliminar de diligência ao MEC, no intuito de obter a documentação completa que embasou a apreciação da prestação de contas, bem como da tomada de contas, resultante da impugnação total das despesas ora em exame. Em resposta ao expediente da Secex-CE, a autoridade setorial supriu a contento esta unidade do TCU com as informações e dados requeridos (peças 8-11) .
EXAME TÉCNICO
11.	 A citação então foi promovida pela Secex-CE, via ofício (peças 17 e 18) endereçado ao ex-prefeito, do qual o responsável foi cientificado (ciência de comunicação – AR na peça 19) . Não se agregou entrementes qualquer elemento à compreensão dos autos. O ex-prefeito, cientificado, manteve-se inerte no que toca a alegações de defesa. Transcorrido o prazo regimental fixado e mantendo-se inerte o responsável, ao não apresentar, aos autos, alegações de defesa, impõe-se seja considerado revel, dando-se prosseguimento à TCE, de acordo com o art. 12, § 3º, da Lei 8.443/1992. 
12. Configurada a revelia frente à citação do TCU, inexistindo comprovação da boa e regular aplicação dos recursos transferidos, considerados os elementos existentes nos autos, não resta alternativa senão dar seguimento ao processo proferindo julgamento sobre os elementos aqui presentes. Em se tratando de processo no qual a parte interessada não se manifestou acerca das irregularidades imputadas, não há elementos para que se possa efetivamente aferir e reconhecer a ocorrência de boa-fé na conduta do arrolado, podendo o TCU, desde logo, proferir o julgamento de mérito pela irregularidade.
13. Tanto o relatório do tomador de contas quanto o relatório de auditoria, amparados em encaminhamento técnico no bojo da fase interna da tramitação do processo, concluíram pela existência de dano ao erário consubstanciado em débito no valor histórico das transferências fundo a fundo, bem como dos resíduos e das diferenças incluídos na quantificação, para a execução do programa, ao longo do exercício de 2010, todo ele impugnado. O dano foi imputado exclusivamente ao ex-prefeito, por ter sido ele o gestor da execução local do programa federal.    
14.	 O débito (em R$) deverá ser atualizado observando-se a datação que segue.
R$			Data
24.413,84 		11/3/2010
8,00 		11/3/2010
97.239,19 		31/3/2010 
66.733,20 		23/4/2010 
8,00 		23/4/2010
168,20 		23/4/2010
48,16 		4/6/2010
100.000,00 	7/6/2010
200,00 		8/6/2010
50.000,00 		29/6/2010
90.000,00 		23/7/2010
5.000,00 		29/7/2010
21.000,00 		6/8/2010
60.000,00 		20/8/2010
0,62 		3/9/2010
50.000,00 		16/9/2010
30.000,00 		20/9/2010
3.000,00 		26/10/2010
7,62		26/10/2010   
60.000,00 		9/11/2010
90.000,00 		19/11/2010
8.000,00 		7/12/2010
2.000,00 		7/12/2010
4.000,00 		7/12/2010
82.258,36 		22/12/2010
15. Do exame das peças contidas no processo, verifica-se que foram cumpridas as normas em relação à instauração e ao desenvolvimento da tomada de contas especial, exceto em relação à morosidade dos procedimentos. Da análise dos autos, verifica-se que foi dada oportunidade de defesa ao responsável, em obediência aos princípios constitucionais que asseguram o direito ao contraditório e à ampla defesa.  
PROPOSTA DE ENCAMINHAMENTO
16. Diante do exposto, levando os autos às devidas considerações, propõe-se o que segue.
	I – Considerar revel o responsável, Dennys Veneri (CPF XXX.065.448-XX) , nos termos do § 3º do art. 12 da Lei 8.443/1992.
	II – Julgar irregulares as contas, com fundamento no artigo 71, inciso II, da CF/1988, nos arts. 1º, inciso I, 8°, § 2°, 15 e 16, inciso III, alínea “c”, da Lei 8.443/1992 c/com os arts. 1º, inciso I, 201, § 2º, 205, e 209, inciso III, do RI-TCU, de Dennys Veneri (CPF XXX.065.448-XX) .
	III – Condenar em débito, ao pagamento das quantias a seguir especificada (em R$) , Dennys Veneri (CPF XXX.065.448-XX) , conforme preconizam os arts. 19, caput, e 23, inciso III, da Lei 8.443/1992, c/com os arts. 210, caput, e 214, inciso III, do RI-TCU, com a fixação do prazo de 15 (quinze) dias, a contar da notificação, para comprovar, perante o Tribunal, nos termos do art. 214, inciso III, alínea “a”, do RI-TCU, o recolhimento da dívida em favor do Fundo Nacional de Desenvolvimento da Educação (FNDE) , atualizada monetariamente e acrescida dos juros de mora, calculados a partir das datas de ocorrência do seu fato gerador até o efetivo recolhimento, abatendo-se, na oportunidade, as quantias já recolhidas ou quaisquer novos valores eventualmente ressarcidos, na forma da legislação em vigor. 
R$			Data
24.413,84 		11/3/2010
8,00 		11/3/2010
97.239,19 		31/3/2010 
66.733,20 		23/4/2010 
8,00 		23/4/2010
168,20 		23/4/2010
48,16 		4/6/2010
100.000,00 	7/6/2010
200,00 		8/6/2010
50.000,00 		29/6/2010
90.000,00 		23/7/2010
5.000,00 		29/7/2010
21.000,00 		6/8/2010
60.000,00 		20/8/2010
0,62 		3/9/2010
50.000,00 		16/9/2010
30.000,00 		20/9/2010
3.000,00 		26/10/2010
7,62		26/10/2010   
60.000,00 		9/11/2010
90.000,00 		19/11/2010
8.000,00 		7/12/2010
2.000,00 		7/12/2010
4.000,00 		7/12/2010
82.258,36 		22/12/2010
IV - Aplicar multa, prevista no art. 57 da Lei 8.443/1992, a Dennys Veneri (CPF XXX.065.448-XX) , com a fixação do prazo de 15 (quinze) dias, a contar da notificação, para comprovar, perante o Tribunal (art. 214, inciso III, alínea “a”, do Regimento Interno) , o recolhimento da dívida aos cofres do tesouro nacional, atualizada monetariamente desde a data do acórdão que vier a ser proferido até a dos efetivos recolhimentos, se forem pagas após o vencimento, na forma da legislação em vigor.
V - Autorizar a cobrança judicial da dívida, desde logo, nos termos do art. 28, inciso II, da Lei 8.443/1992, caso não atendidas as notificações.
VI – Autorizar o parcelamento da dívida, em até 36 parcelas mensais e consecutivas caso seja solicitado e se o processo não tiver sido remetido para cobrança judicial, nos termos do art. 26 da Lei 8.443/1992 c/c o art. 217 do RI/TCU, fixando-se o vencimento da primeira parcela em quinze dias, a contar do recebimento da notificação, e os das demais a cada trinta dias, devendo incidir sobre cada valor mensal os correspondentes acréscimos legais, na forma prevista na legislação em vigor, bem como esclarecer ao responsável que, em caso de parcelamento da dívida, a falta de pagamento de qualquer parcela importará no vencimento antecipado do saldo devedor (art. 217, § 2º, do RI/TCU) .
VII – Encaminhar cópia da deliberação que vier a ser proferida, bem como do relatório e do voto que a fundamentarem, ao procurador-chefe da Procuradoria da República do Estado de São Paulo, nos termos do § 3º do art. 16 da Lei 8.443/1992 c/com o § 7º do art. 209 do Regimento Interno do TCU, para adoção das medidas que entender cabíveis.”
É o Relatório.

não há.

Subprocurador-Geral Paulo Soares Bugarin.

TOMADA DE CONTAS ESPECIAL. PROGRAMA NACIONAL DE ALIMENTAÇÃO ESCOLAR (PNAE). FNDE. AUSÊNCIA DE COMPROVAÇÃO DA BOA E REGULAR APLICAÇÃO DOS RECURSOS. IMPUGNAÇÃO TOTAL DAS DESPESAS. CITAÇÃO. REVELIA. CONTAS IRREGULARES. DÉBITO. MULTA.

TOMADA DE CONTAS ESPECIAL (TCE)

Secretaria de Controle Externo de Tomada de Contas Especial (SecexTCE).

Cuidam os autos de Tomada de Contas Especial – TCE, instaurada contra o Sr. Dennys Veneri (CPF 035.065.448-45) , ex-Prefeito municipal de Mairinque-SP (gestão 2005-2012) , em razão da impugnação total de despesas dos recursos repassados ao município Mairinque-SP pelo Fundo Nacional de Desenvolvimento da Educação – FNDE por meio do Programa Nacional de Alimentação Escolar – PNAE, no exercício de 2010. 
2.	Remetido o processo ao Tribunal, a unidade técnica promoveu a citação do referido gestor, que deixou transcorrer in albis o prazo regimental para o recolhimento do débito ou apresentação das alegações de defesa com a respectiva documentação apta a comprovar a legalidade na aplicação dos recursos federais recebidos.
3.	Tendo em vista a revelia do responsável (art. 12, inciso IV, § 3º, da Lei 8.443/1992) e a não comprovação da boa e regular aplicação dos recursos repassados, a unidade técnica propõe, em síntese, o julgamento pela irregularidade das contas, a condenação em débito e a aplicação de multa.
4.	A revelia ante o dever de comprovar a boa e regular utilização dos recursos públicos recebidos autoriza, desde já, o julgamento das presentes contas. 
5.	Com efeito, há jurisprudência pacífica no âmbito desta Corte de Contas no sentido de que, ex vi do art. 70, parágrafo único, da Constituição Federal, e do art. 93 do Decreto-lei 200/1967, o ônus de comprovar a regularidade integral na aplicação dos recursos públicos compete ao gestor, por meio de documentação consistente, que demonstre cabalmente os gastos efetuados, bem assim o nexo causal entre estes e os recursos repassados, o que não ocorreu no presente caso, em face da execução parcial do objeto avençado e na falta de funcionalidade para a população da parte executada.
6.	Nesse passo, concordo com a instrução de mérito da unidade técnica, corroborada pelo Parquet, que abordou, com bastante propriedade, todas as questões necessárias ao deslinde do feito, esgotando a análise da matéria e tornando desnecessária a adução de considerações adicionais.
7.	Sendo assim, acolho como razões de decidir os argumentos e conclusões oferecidos pela unidade técnica e, destarte, entendo que o Tribunal deve proferir julgamento pela irregularidade das contas do ex-prefeito, condenando-lhe ao pagamento do débito apurado nos autos e aplicando-lhe a multa prevista no art. 57 da Lei 8.443/1992.
8.	Em acréscimo, cabe autorizar, desde já, o parcelamento do débito e da multa, bem assim a respectiva cobrança judicial, caso não atendida a notificação.
9.	Por fim, como alvitrado, faz-se necessária também a ciência da deliberação a ser proferida ao órgão regional da Procuradoria da República no Estado de São Paulo, para as providências cabíveis, ex vi do § 7º, in fine, do art. 209 do Regimento Interno do TCU.
	Ante o exposto, VOTO por que este Tribunal adote a minuta de Acórdão que trago à apreciação deste Colegiado.
TCU, Sala das Sessões Ministro Luciano Brandão Alves de Souza, em 16 de julho de 2019.
AROLDO CEDRAZ 
Relator